【裁判字號】    98,訴,2527
【裁判日期】    990330
【裁判案由】    贈與稅
【裁判全文】
臺北高等行政法院判決
                                      98年度訴字第2527號
                                     99年3月16日辯論終結
原      告  甲○○
訴訟代理人  張清富  律師
被      告  財政部臺灣省北區國稅局
代  表  人  乙○○（局長）住同上
訴訟代理人  丙○○
上列當事人間贈與稅事件，原告不服財政部中華民國98年10月7
日台財訴字第09800380080 號訴願決定（案號：第00000000號）
，提起行政訴訟，本院判決如下：
    主  文
原告之訴駁回。
訴訟費用由原告負擔。
    事實及理由
一、事實概要：
    被告查得原告於民國（下同）91年8月8日將所有基隆市○○
    區○○段二小段143、144地號土地及基隆市○○區○○路27
    號、愛三路98巷22號房屋（以下簡稱系爭房地）移轉登記予
    鄭克明，嗣鄭克明於95年3月29日再將系爭房地移轉登記予
    原告之孫鄭煥章，認原告以三角移轉方式將系爭土地贈與其
    孫鄭煥章，未依遺產及贈與稅法第24條規定申報贈與稅，經
    審理違章成立，除核定本次贈與新臺幣（下同）21,617,874
    元，加計前次贈與1,000,000元，核定95年度贈與總額22,61
    7,874元，發單補徵贈與稅額5,125,077元外，並按應納稅額
    處以2 倍之罰鍰計10,250,100元（計至百元止）。原告不服
    ，申經被告98年2 月3 日北區國稅法二字第0980010139號復
    查決定，變更改處應納稅額1 倍之罰鍰計5,125,077 元，即
    准予追減罰鍰5,125,023 元，其餘復查駁回；原告仍表不服
    ，提起訴願，案經被告依訴願法第58條第2 項規定重新審查
    原處分結果認為：（一）本稅：1.按「凡經常居住中華民國
    境內之中華民國國民，就其在中華民國境內或境外之財產為
    贈與者，應依本法規定，課徵贈與稅。」、「本法稱贈與，
    指財產所有人以自己之財產無償給予他人，經他人允受而生
    效力之行為。」、「遺產及贈與財產價值之計算，以……贈
    與人贈與時之時價為準……第1 項所稱時價，土地以公告土
    地現值或評定標準價格為準；房屋以評定標準價格為準。」
    為行為時遺產及贈與稅法第3 條第1 項、第4 條第2 項及第
    10條第1 項、第3 項前段所明定。次按「有關不動產所有人
    經由第三人移轉不動產予特定人（通稱三角移轉）之案件，
    除經人檢舉者外，請依說明二所列原則處理。說明：二、除
    經人檢舉之案件外，稽徵機關於蒐集三角移轉資料後，依下
    列原則處理：（一）先行輔導當事人申報，如已依輔導申報
    者，按贈與日時價核算贈與價值，並免處罰。（二）經輔導
    仍未申報者，稽徵機關應進行調查。其調查結果，如有遺產
    及贈與稅法第4 條或第5 條情事者，再依各該條規定，分別
    依法處理。（適用92年7 年1 日以前移轉之案件）」「有關
    不動產所有人經由第三人移轉不動產予特定人（通稱三角移
    轉）之案件，如其移轉給特定人之行為（第二次移轉）係在
    92年7 月1 日以前者，仍應依本部83年2 月16日台財稅第83
    1583193 號函辦理，如該行為係在92年7 月2 日以後者，不
    再依上開函進行輔導，應逕行查明依法處理。如經查明其移
    轉予第三者以及第三者移轉予特定人之有償行為係屬虛偽者
    ，應依遺產及贈與稅法第4 條第2 項規定課徵贈與稅，並依
    同法第46條處罰鍰。」為財政部83年2 月16日台財稅第8315
    83193 號函及92年4 月9 日台財稅字第0910456303號令所明
    釋。又「當事人主張事實須負舉證責任。倘其所提出之證據
    不足為主張事實之證明，自不能認其主張之事實為真實。」
    最高行政法院36年判字第16號著有判例。2.原告於91年8 月
    8 日以買賣名義將系爭房地移轉登記予鄭克明，嗣鄭克明於
    95年3 月29日再以買賣名義移轉登記予原告之孫鄭煥章，涉
    及以三角移轉方式贈與系爭房地，經本局基隆市分局通知原
    告、鄭煥章及鄭克明提示收付價款及資金來源相關證明文件
    供核，原告提示買賣契約書說明系爭房地交易價格為8,000,
    000 元，鄭克明以現金支付4,000,000 元及銀行借款支付4,
    000,000 元，惟年事已高，資金流向及憑證無法提供；鄭煥
    章提示買賣契約書及銀行存摺影本說明系爭房地交易價格為
    9,650,000 元，由其銀行帳戶轉帳支付4,150,000 元及銀行
    借款支付5,500,000 元；鄭克明則逾期未提出說明，原查以
    系爭房地買賣移轉未具完整之價款收付證明，遠低於公告土
    地現值及房屋評定標準價格合計數，不合買賣常情，且鄭克
    明任職於元彰玻璃股份有限公司，該公司負責人即鄭煥章之
    父鄭文煜，顯係以三角移轉方式移轉系爭房地，遂依贈與日
    系爭房地公告現值核定贈與總額21,617,874元。原告主張(1)
    兩樁買賣係獨立且不相關的兩個法律行為，非三角移轉之情
    事。(2)系爭房地價款較公告現值為低，應屬遺產及贈與稅法
    第5 條第2 款之視同贈與，而有補稅免罰之適用。(3)贈與總
    額應扣除已支付價款云云。3.經就土地、建物登記謄本、鄭
    克明銀行借款及存款帳戶、張衛禮及何通海銀行存款帳戶查
    核，原告移轉系爭房地登記日期為91年8 月26日，鄭克明於
    兆豐國際商業銀行基隆分行借款轉入其本人銀行帳戶日期為
    92年5 月26日，與系爭房地登記日期相距9 個月，有違一般
    交易常情；又借款金額為4,500,000 元與原告主張4,000,00
    0 元並不一致，且銀行撥款後，鄭克明即於撥款當日轉帳1,
    200,000 元至張衛禮及轉帳1,300,000 元至何通海同銀行帳
    戶，另於92年5 月27日及92年5 月29日提領現金1,200,000
    元、800,000 元，同一櫃台金額相同、時間相近之交易明細
    ，記載各該筆資金係存入張衛禮及何通海同銀行帳戶，借款
    均未轉入原告銀行帳戶，原告主張鄭克明係以銀行借款支付
    系爭房地款核不足採。次查鄭克明於95年3 月29日再將系爭
    房地移轉登記予鄭煥章，鄭克明收受價款後隨即（95年4 月
    20日至6 月12日）分13次陸續以現金提領金額150,000 元至
    960,000 元不等合計9,632,119 元，資金流向不明，有原告
    、鄭煥章及鄭克明基隆第一信用合作社銀行帳號明細表可稽
    。又系爭房地兩次移轉交易價格8,000,000 元及9,650,000
    元，僅為各該次移轉公告土地現值及房屋評定標準價格合計
    數21,650,074元及21,617,874元之四成，售價顯然不相當，
    且原告移轉系爭房地售價8,000,000 元扣除土地增值稅4,45
    9,165 元，所剩價款僅3,540,835 元，原告90年及91年度利
    息所得502,861 元及379,980 元，以年利率換算存款約10,0
    57,220元及21,110,000元，足證原告資金充裕，依一般經驗
    法則判斷，顯然無低價求售之理。綜上，原告經由第三人鄭
    克明以三角移轉方式將系爭房地移轉予其孫鄭煥章，系爭房
    地兩次移轉外觀上雖為買賣，惟買賣雙方所提示之付款資金
    均無法證明其買賣為真，依首揭財政部函釋規定，原核定贈
    與總額21,617,874元並無不合，應予維持。4.本件原告迄仍
    未能提示完整資金流程以證明其確實出售系爭房地有收取價
    款，非屬以顯著不相當代價讓與財產，自無已支付價款扣除
    規定之適用，併予敘明。（二）罰鍰1.按「納稅義務人違反
    本法或稅法之規定，適用裁處時之法律。但裁處前之法律有
    利於納稅義務人者，適用最有利於納稅義務人之法律。」為
    稅捐稽徵法第48條之3 所明定。次按「除第二十條所規定之
    贈與外，贈與人在一年內贈與他人之財產總值超過贈與稅免
    稅額時，應於超過免稅額之贈與行為發生後三十日內，向主
    管稽徵機關依本法規定辦理贈與稅申報。」、「納稅義務人
    違反……第二十四條之規定，未依限辦理……贈與稅申報者
    ，按核定應納稅額加處二倍以下之罰鍰。」為遺產及贈與稅
    法第24條第1 項及98年1 月21日修訂公布同法第44條所規定
    。又「85年7 月30日修正公布之稅捐稽徵法第48條之3 ，對
    於公布生效時尚未裁罰確定之案件均有其適用……上開法條
    所稱之『裁處』，依修正理由說明，包括訴願、再訴願及行
    政訴訟之決定或判決。準此，稅捐稽徵法第48條之3 修正公
    布生效時仍在復查、訴願、再訴願及行政訴訟中，尚未裁罰
    確定之案件均有該條之適用。」為財政部85年8 月2 日台財
    稅第851912487 號函所明釋。再按「一、未依限申報之財產
    屬不動產、車輛、上市或在證券商營業處所買賣之有價證券
    者，處應納稅額0.5 倍之罰鍰。」為財政部98年3 月5 日台
    財稅字第09804516500 號令修訂之稅務違章案件裁罰金額或
    倍數參考表所規定。2.原告於95年間將系爭房地價值21,617
    ,874元經由第三人鄭克明移轉予孫鄭煥章，核屬贈與行為，
    未依規定辦理贈與稅申報，本局按核定應納稅額5,125,077
    元處2 倍罰鍰10,250,100元，惟本件原告經由第三人鄭克明
    移轉系爭房地予其孫鄭煥章，僅提示之付款資金無法證明其
    買賣為真，為通稱之三角移轉案件，依前揭修訂後稅務違章
    案件裁罰金額或倍數參考表規定，改處應納稅額0.5 倍罰鍰
    2,562,538 元，原處罰鍰10,250,100元應予追減7,687,562
    元。認原告之主張為部分有理由，乃以98年6 月1 日北區國
    稅法二字第0980012513號重審復查決定（下稱原處分），撤
    銷被告98年2 月3 日北區國稅法二字第0980010139號復查決
    定。變更核定罰鍰2,562,538 元，其餘復查駁回。原告仍有
    不服，提起訴願，遭決定駁回，遂提起本件行政訴訟。
二、本件原告主張：
（一）本稅部份：
    1.依實務上三角移轉之案例態樣、「實質課稅原則」精神及
      證據評價，此案例之非三角移轉之情事：
      (1)三角移轉係指實務上贈與人透過第三人買賣方式再安排
        交易由受贈人買回之情形，然處罰「三角移轉」之立意
        在於避免納稅義務人逃避稅負：
        三角移轉係實務上常見之案例，多指贈與人先透過買
          賣行為將不動產過戶至第三人名下，事後再安排交易
          ，由受贈人向第三人買回之案件，即所謂「三角移轉
          」案件，此種情形實務上按「凡經常居住中華民國境
          內之中華民國國民，就其在中華民國境內或境外之財
          產為贈與者，應依本法規定，課徵贈與稅」、「本法
          稱贈與，指財產所有人以自己之財產無償給予他人，
          經他人允受而生效力之行為」為遺產及贈與稅法第3
          條第1項、第4條第2項明定，以「直接贈與」規定辦
          理，除補徵當事人贈與稅外，自92年7月2日以後，尚
          有罰鍰之裁處，合先敘明。
        實務上對於「三角移轉」之情形有此認定，探求租稅
          正義及處罰「三角移轉」之立意，係在避免納稅義務
          人用迂迴買賣手法之情事，逃避贈與稅負，故予以處
          分；反之，納稅義務人實質上若無逃避稅負之意，僅
          形式上外觀與三角移轉之案例相似，不應認定其為三
          角移轉之情事，且實務上案例種種，各有不同情形，
          應依個案認定之。
      (2)稅捐機關課稅依據亦應考量「實質課稅原則」及合理之
        「證據評價」，方不悖一般租稅原則及立法精神：
        「實質課稅原則」乃依憲法平等原則及稅捐正義之法
          理，稅捐機關應本於「量能課稅」，考察經濟上之事
          實關係及因此所產生之實際經濟利益非僅依照事實外
          觀為形式上之判斷；實際上，立法院已三讀修正通過
          「稅捐稽徵法」，亦將司法院釋字420號揭諸之「實
          質課稅原則」明確入法，增訂稅捐稽徵法第12條之1
          「涉及租稅事項之法律，其解釋應本於租稅法律主義
          之精神，依各該法律之立法目的，衡酌經濟上之意義
          及實質課稅之公平原則為之。稅捐稽徵機關認定課徵
          租稅之構成要件事實時，應以實質經濟事實關係及其
          所生實質經濟利益之歸屬與享有為依據。前項課徵租
          稅構成要件事實之認定，稅捐稽徵機關就其事實有舉
          證之責任。納稅義務人依遺產及贈與稅法及稅法規定
          所附之協力義務，不因前項規定而免除」，明揭實質
          課稅原則，不能僅根據租稅案件外觀和形式，確定是
          否應予課稅，而應根據實際情況，尤其應當注意根據
          經濟目的和經濟生活的實質，判斷是否符合課稅要素
          ，以求公平、合理和有效地進行課稅。
        按「稽徵機關就所調查的證據，應予以評價。在調查
          證據之前，稽徵機關即為證據評價，乃為法所不許。
          原則上稽徵機關為處分或其他行政行為，應斟酌全部
          陳述與調查事實及證據之結果，依論理及經驗法則判
          斷事實之真偽。在此所謂自由心證並非可以恣意的認
          定事實，而應遵守一般生活經驗法則、論理法則與特
          殊專業的法則。」學者陳清秀於稅法總論有提到，表
          示事實之認定不應由「不全的證據」中認定，應審酌
          全部調查事實，亦不得恣意認定事實濫用自由心證。
      (3)觀諸此案例情節依態樣觀察，此案例之兩樁買賣，係屬
        時間上相距甚久、獨立且不相關的兩個法律行為；另探
        究實際情形，本件亦與一般「三角移轉」案例情形不同
        ：
        如有「三角移轉」之發生，理當將兩樁買賣移轉視為
          一個計畫及流程，以規避稅負為唯一目的；然此案例
          實為兩個獨立、有償之不動產買賣行為，有當時買賣
          契約可證，原告關於其買賣契約之價金交付亦皆有交
          代，第一樁買賣，即原告與鄭克明之系爭不動產買賣
          交易移轉，8,000,000元價金，係現金交付4,000,000
          元、銀行借款支付4,000,000元；又第二樁買賣，即
          鄭克明與鄭煥章之系爭不動產買賣交易移轉，9,650,
          000元之價金，係轉帳支付4,150,000元，銀行借款支
          付5,500,000元，皆有相關資料可茲證明。
        再者，一般「三角移轉」之情形為結束第一樁買賣移
          轉不動產後，隨即進行第二樁買賣，將不動產移轉予
          第三人，多為同年發生其兩樁買賣交易，有最高行政
          法院94年度判字第2093號判決可證；然於本件案例，
          兩樁買賣行為時間上相差甚遠，長達3年半之久，其
          中所需承擔風險及變化甚大，對原告極為不利；若真
          有藉「三角移轉」以規避稅負之情事，以原告立場觀
          之，大可於同年或次年隨即進行系爭不動產移轉以達
          其目的，毋庸等待至3年半後方進行移轉，故此種情
          形難謂屬一樁「三角移轉」之情事，亦不能與其相提
          並論，亦未有贈與稅繳納之問題。
      (4)由實質課稅原則及證據評價角度觀之，被告依有限客觀
        事實逕認本件案例為「三角移轉」態樣，有違公平正義
        之理：
        被告在未確切掌握部分資金流程之情況下，逕認鄭克
          明任職於元璋玻璃股份有限公司，即為原告「顯係以
          三角移轉方式贈與系爭房地予孫鄭煥章」之情形：
          a.鄭克明之支付資金流程因私人因素未明，被告在未
            能掌握完整證據之情況下，擅將張、何二人之資金
            流程與本件拼湊，並對本件情形作成三角移轉態樣
            之評價，逕此恣意認定事實，尚有違悖自由心證意
            旨之疑慮。
          b.又鄭克明任職於元璋玻璃股份有限公司，雖公司負
            責人係為鄭煥章之父鄭文煜，惟與三角移轉之事實
            認定並無直接關係，亦即此鄭克明任職之事實無法
            證明任何為逃避稅負之情事，然「關係人間買賣」
            不動產係為實務上常發生情形，亦可謂因熟識關係
            ，雙方甚至較容易交換有意買受不動產或賣出不動
            產之資訊，尚可能因熟識而便宜賣予對方，乃常有
            之事。
    2.退步言，本件鄭煥章支付系爭不動產價款較公告現值為低
      ，應屬遺產及贈與稅法第5條第2款「以顯不相當之代價，
      出資為他人購置財產者，其免除或承擔之債務」之視同贈
      與之情形，而有補稅免罰之適用，且其補稅金額，應扣除
      已支付價款：
      (1)依遺產及贈與稅法第5條第2款視同贈與之情形，有補稅
        免罰之適用：
        次查本件鄭煥章支付系爭不動產價款9,650,000元予鄭
        克明，被告認為系爭不動產價款較公告現值21,617,874
        元為低，涉有贈與之情事，此屬交易兩造與被告間，對
        系爭不動產客觀價值之認知差異，而屬遺產及贈與稅法
        第5條第2款「以顯不相當之代價，出資為他人購置財產
        者，其免除或承擔之債務」所稱視同贈與之情形，被告
        應主動通知申報，使原告能予以補報之。然原告未接到
        被告通知，故未能於第一時間申報之，應課予補稅免罰
        之處分。
      (2)關於贈與總額之計算，應扣除已支付價款：
        次查本件鄭克明與鄭煥章二人間第二樁買賣，被告未有
        證據顯示當事人未交付價金，亦未有資金回流之情事，
        不能逕認當事人鄭克明與鄭煥章有無償贈與系爭不動產
        之行為，按「行政官署對人民有所處罰，必須確實證明
        其違法之事實，倘不能確實證明違法事實之存在，其處
        罰即不能認為合法」最高行政法院39年判字第2 號判例
        明揭、又「認定事實，須憑證據，不得出於臆測。」最
        高行政法院61年判字第70號著有判例，又「被告未查明
        原告是否確以行庫貸款支付價款，且無如買賣雙方資金
        回流等積極證據，僅以渠等未能證明『全部』資金之來
        源、去向，率認係通謀虛偽，即有可議」最高行政法院
        85年度判字第2502號判決明揭。然雙方進行系爭不動產
        買賣自有交付價金之事，若如被告所謂之售價顯不相當
        之情形，亦應認有9,650,000 元之系爭不動產買賣價金
        交付，既已交付價金，且被告並未查得購屋價款有回流
        至鄭煥章帳戶之情事，故贈與總額之計算，應扣除已交
        付價金方為妥當。有臺中高等行政法院93年度訴字第49
        8 號判決一案，亦為遺產及贈與稅法第5 條第2 款視同
        贈與之情形，係於復查階段即有扣除已支付價款之處分
        。是以，此次真正贈與部份應僅有被告核課贈與金額扣
        減已交付9,650,000 元買賣價金之部分（21,617,874元
        －9,650,000 元），故本件贈與稅核課金額應重新核算
        並予以核實認定，以維原告之權益。
    3.再退步言，縱認本件屬遺產及贈與稅法第4條第2項直接贈
      與之情形，贈與總額應扣除已支付價款：
      (1)若本件如被告所認定，屬遺產及贈與稅法第4 條第2項
        「本法稱贈與，指財產所有人以自己之財產無償給予他
        人，經他人允受而生效力之行為」，認有直接贈與之情
        事。
      (2)既為遺產及贈與稅法第4條第2項之情形，則須予以補稅
        加罰；由本法第4條第2項可知，將自己財產無償給予他
        人方為贈與之情節，惟原告與鄭克明之系爭不動產買賣
        ，有「鄭克明之價金交付」，並非無償給予他人，有價
        金交付，故贈與總額之計算，須扣除已支付價款尚屬合
        理，其罰鍰之計算，則應依其扣除已支付價款之贈與總
        額為據。
（二）罰鍰部分：
      本件兩樁系爭不動產買賣，時間相距甚久，並且獨立為不
      相關的兩個法律行為，並非三角移轉之情事，應無贈與稅
      及其罰鍰產生之情事；退步言，亦應有遺產及贈與稅法第
      5條第2款「以顯不相當之代價，出資為他人購置財產者，
      其免除或承擔之債務」，為視同贈與之情形，至多僅有補
      稅免罰之適用，同時依贈與無償讓與之本質，贈與稅額「
      應扣除已支付價款」，並以此已扣除金額，進行補稅金額
      之計算；再退步言，若無視同贈與之適用，而屬遺產及贈
      與稅法第5條第4項「本法稱贈與，指財產所有人以自己之
      財產無償給予他人，經他人允受而生效力之行為」直接贈
      與之情形，贈與總額之計算仍應扣除已支付價款，以此金
      額為準進行補稅金額及罰鍰之計算，合先敘明。
（三）結論：綜上所述，本件原告95年度贈與稅補稅裁罰一案，
      其原處分暨原訴願決定，既有上開諸多違誤不當之處，其
      處分自難於維持，亦難令原告甘服，聲明求為判決：
    1.訴願決定及原處分（重審復查決定）不利原告部分均撤銷
      。
    2.訴訟費用由被告負擔。
三、被告則以：
（一）本稅部分：
    1.按「凡經常居住中華民國境內之中華民國國民，就其在中
      華民國境內或境外之財產為贈與者，應依本法規定，課徵
      贈與稅。」「本法稱贈與，指財產所有人以自己之財產無
      償給予他人，經他人允受而生效力之行為。」「遺產及贈
      與財產價值之計算，以……贈與人贈與時之時價為準……
      第1項所稱時價，土地以公告土地現值或評定標準價格為
      準；房屋以評定標準價格為準。」為行為時遺產及贈與稅
      法第3條第1項、第4條第2項及第10條第1項、第3項前段所
      明定。次按「有關不動產所有人經由第三人移轉不動產予
      特定人（通稱三角移轉）之案件，除經人檢舉者外，請依
      說明二所列原則處理。說明：二、除經人檢舉之案件外，
      稽徵機關於蒐集三角移轉資料後，依下列原則處理：（一
      ）先行輔導當事人申報，如已依輔導申報者，按贈與日時
      價核算贈與價值，並免處罰。（二）經輔導仍未申報者，
      稽徵機關應進行調查。其調查結果，如有遺產及贈與稅法
      第4條或第5條情事者，再依各該條規定，分別依法處理。
      （適用92年7年1日以前移轉之案件）」「有關不動產所有
      人經由第三人移轉不動產予特定人（通稱三角移轉）之案
      件，如其移轉給特定人之行為（第二次移轉）係在92年7
      月1日以前者，仍應依本部83年2月16日台財稅第83158319
      3號函辦理，如該行為係在92年7月2日以後者，不再依上
      開函進行輔導，應逕行查明依法處理。如經查明其移轉予
      第三者以及第三者移轉予特定人之有償行為係屬虛偽者，
      應依遺產及贈與稅法第4條第2項規定課徵贈與稅，並依同
      法第46條處罰鍰。」為財政部83年2月16日台財稅第83158
      3193號函及92年4月9日台財稅字第0910456303號令所明釋
      。又「當事人主張事實須負舉證責任。倘其所提出之證據
      不足為主張事實之證明，自不能認其主張之事實為真實。
      」最高行政法院36年判字第16號著有判例。
    2.原告於91年8月8日以買賣名義將系爭房地移轉登記予鄭克
      明，嗣鄭克明於95年3月29日再以買賣名義移轉登記予原
      告之孫鄭煥章，涉及以三角移轉方式贈與系爭房地，經被
      告機關所屬基隆市分局通知原告、鄭煥章及鄭克明提示收
      付價款及資金來源相關證明文件供核，原告提示買賣契約
      書說明系爭房地交易價格為8,000,000元，鄭克明以現金
      支付4,000,000 元及銀行借款支付4,000,000 元，惟年事
      已高，資金流向及憑證無法提供；鄭煥章提示買賣契約書
      及銀行存摺影本說明系爭房地交易價格為9,650,000 元，
      由其銀行帳戶轉帳支付4,150,000 元及銀行借款支付5,5
      00,000元；鄭克明則逾期未提出說明，原查以系爭房地買
      賣移轉未具完整之價款收付證明，遠低於公告土地現值及
      房屋評定標準價格合計數，不合買賣常情，且鄭克明任職
      於元彰玻璃股份有限公司，該公司負責人即鄭煥章之父鄭
      文煜，顯係以三角移轉方式移轉系爭房地，遂依贈與日系
      爭房地公告現值核定贈與總額21,617,874元。原告主張(1)
      兩樁買賣係獨立且不相關的兩個法律行為，非三角移轉之
      情事。(2)系爭房地價款較公告現值為低，應屬遺產及贈與
      稅法第5 條第2 款之視同贈與，而有補稅免罰之適用。(3)
      贈與總額應扣除已支付價款云云。
    3.本件就土地、建物登記謄本、鄭克明銀行借款及存款帳戶
      、張衛禮及何通海銀行存款帳戶查核如下，原告移轉系爭
      房地登記日期為91年8 月26日，鄭克明於兆豐國際商業銀
      行基隆分行借款轉入其本人銀行帳戶日期為92年5 月26日
      ，與系爭房地登記日期相距9 個月，有違一般交易常情；
      又借款金額為4,500,000 元與原告主張4,000,000 元並不
      一致，且銀行撥款後，鄭克明即於撥款當日轉帳1,200,00
      0 元至張衛禮及轉帳1,300,000 元至何通海同銀行帳戶，
      另於92年5 月27日及92年5 月29日提領現金1,200,000 元
      、800,000 元，同一櫃台金額相同、時間相近之交易明細
      ，記載各該筆資金係存入張衛禮及何通海同銀行帳戶，借
      款均未轉入原告銀行帳戶，原告主張鄭克明係以銀行借款
      支付系爭房地款應不足採。再者，鄭克明於95年3 月29日
      再將系爭房地移轉登記予鄭煥章，鄭克明收受價款後隨即
      （95年4 月20日至6 月12日）分13次陸續以現金提領金額
      150,000 元至960,000 元不等合計9,632,119 元，資金流
      向不明，有原告、鄭煥章及鄭克明基隆第一信用合作社銀
      行帳號明細表可稽。又系爭房地兩次移轉交易價格8,000,
      000 元及9,650,000 元，僅為各該次移轉公告土地現值及
      房屋評定標準價格合計數21,650,074元及21,617,874元之
      四成，售價顯然不相當，且原告移轉系爭房地售價8,000,
      000 元扣除土地增值稅4,459,165 元，所剩價款僅3,540,
      835 元，原告90年及91年度利息所得502,861 元及379,98
      0 元，以年利率換算存款約10,057,220元及21,110,000元
      ，足證原告資金充裕，依一般經驗法則判斷，顯然無低價
      求售之理。綜上，原告經由第三人鄭克明以三角移轉方式
      將系爭房地移轉予其孫鄭煥章，系爭房地兩次移轉外觀上
      雖為買賣，惟買賣雙方所提示之付款資金均無法證明其買
      賣為真，原核定贈與總額21,617,874元並無不合。
    4.本件原告迄仍未能提示完整資金流程以證明其確實出售系
      爭房地有收取價款，非屬以顯著不相當代價讓與財產，自
      無已支付價款扣除規定之適用，併予敘明。
（二）罰鍰部分：
    1.按「納稅義務人違反本法或稅法之規定，適用裁處時之法
      律。但裁處前之法律有利於納稅義務人者，適用最有利於
      納稅義務人之法律。」為稅捐稽徵法第48條之3所明定。
      次按「除第二十條所規定之贈與外，贈與人在一年內贈與
      他人之財產總值超過贈與稅免稅額時，應於超過免稅額之
      贈與行為發生後三十日內，向主管稽徵機關依本法規定辦
      理贈與稅申報。」「納稅義務人違反……第二十四條之規
      定，未依限辦理……贈與稅申報者，按核定應納稅額加處
      二倍以下之罰鍰。」為遺產及贈與稅法第24條第1項及98
      年1月21日修訂公布同法第44條所規定。又「85年7月30日
      修正公布之稅捐稽徵法第48條之3，對於公布生效時尚未
      裁罰確定之案件均有其適用……上開法條所稱之『裁處』
      ，依修正理由說明，包括訴願、再訴願及行政訴訟之決定
      或判決。準此，稅捐稽徵法第48條之3修正公布生效時仍
      在復查、訴願、再訴願及行政訴訟中，尚未裁罰確定之案
      件均有該條之適用。」為財政部85年8月2日台財稅第8519
      12487號函所明釋。再按「一、未依限申報之財產屬不動
      產、車輛、上市或在證券商營業處所買賣之有價證券者，
      處應納稅額0.5倍之罰鍰。」為財政部98年3月5日台財稅
      字第09804516500號令修訂之稅務違章案件裁罰金額或倍
      數參考表所規定。
    2.原告於91年間（答辯狀誤載為95年間）將系爭房地價值21
      ,617,874元經由第三人鄭克明移轉予孫鄭煥章，核屬贈與
      行為，未依規定辦理贈與稅申報，被告機關依前揭修訂後
      稅務違章案件裁罰金額或倍數參考表規定，按核定應納稅
      額5,125,077 元處0.5 倍罰鍰2,562,538 元，並無違誤。
（三）綜上所述，原處分及訴願決定均無違誤，並聲明求為判決
      駁回原告之訴，訴訟費用由原告負擔。
四、上開事實概要欄所述之事實，除後列之爭點事項外，其餘為
    兩造所不爭執，並有原告98年7 月7 日訴願申請書、被告所
    屬基隆市分局98年6 月8 日北區國稅基市一字第0981008767
    號函、91年8 月8 日不動產買賣契約書（買主：鄭克明、賣
    主：原告）、95年3 月29日不動產買賣契約書（買主：鄭煥
    章、賣主：鄭克明）、鄭克明基隆第一信用合作社存款存摺
    資料、鄭煥章基隆市第一信用合作社存款存摺資料、原處分
    、被告95年度贈與稅重審復查決定應補稅額更正註銷單、被
    告95年度贈與稅重審復查決定應補罰鍰更正註銷單、被告訴
    願案件原處分重新審查表（稅捐處分復查決定案件）、原告
    98年4 月14日訴願理由書、98年3 月5 日修正之稅務違章案
    件裁罰金額或倍數參考表、被告98年2 月3 日北區國稅法二
    字第0980010139號函及復查決定書、原告95年度贈與稅案審
    查報告、被告97年11月13日北區國稅法二字第0970032250號
    函、兆豐國際商業銀行基隆分行97年11月20日（97）兆銀基
    字第269 號函及其客戶張衛禮、何通海自91年1 月1 日至95
    年12月31日帳號存提交易明細資料、被告97年11月13日北區
    國稅法二字第0970032249號函、兆豐國際商業銀行基隆分行
    97年12月5 日（97）兆銀基字第270 號函及其客戶鄭克明借
    款及還款交易傳票資料、被告97年11月12日北區國稅法二字
    第0970032247號函、有限責任第一信用合作社97年11月25日
    基一信字第3150號函及鄭克明交易傳票資料、原告97年12月
    5 日復查補充理由書、被告95年度贈與稅繳款書、被告95年
    度違章案件罰鍰繳款書、被告97年度財贈與字第Ｚ000000000
    00 00 號處分書、被告所屬基隆市分局97年10 月30 日北區
    國稅基市一字第0971015482號函、原告97年10月28日申請書
    、原告97年10月3 日復查申請書、被告贈與稅應稅案件核定
    通知書、96年上半年度涉及贈與稅課稅資料通報選案查核報
    告、贈與稅核定資料清單、基隆市稅捐稽徵處便箋、營業稅
    稅籍資料查詢作業、兆豐國際商業銀行基隆分行96年10月30
    日（96）兆銀基字第301 號函及原告91年及92年度各筆存提
    款資料、兆豐國際商業銀行基隆分行96年10月30日（96）兆
    銀基字第302 號函及其客戶鄭克明92年度各筆存提款資料、
    有限責任第一信用合作社96年10月19日基一信字第1830號函
    及原告存款交易明細表、有限責任第一信用合作社96年10月
    19日基一信字第1829號函及鄭煥章存款交易明細表、臺灣中
    小企業銀行基隆分行96年11月12日96基隆字第90337 號函、
    財政部96年8 月20日台財稅字第09600353680 號函、被告95
    年度綜合所得稅各類所得資料清單、原告96年10月29日說明
    書、鄭煥章96年9 月6 日說明書、被告所屬基隆市分局96年
    7 月23日北區國稅基市一字第0960002323號函、被告96年3
    月5 日北區國稅審二字第0960011063號函、基隆市稅捐稽徵
    處96年3 月21日基稅消貳字第0960007531號函及系爭土地之
    土地現值申報書及契稅申報書及基隆市信義地政事務所96年
    11月16日基信地所一字第0960008079號函等件附於原處分卷
    可稽，為可確認之事實。
五、歸納兩造上述之主張，本件爭執之重點在於：被告認定原告
    係藉三角移轉之方式，將系爭房地贈與其孫鄭煥章，乃按系
    爭房地贈與日房屋評定標準價格及土地公告現值，核定本次
    贈與總額為21,617,874元，而核定補徵贈與稅額5,125,077
    元及處以0.5 倍2,562,538 元罰鍰，是否適法？本件是否符
    合行為時遺產及贈與稅法第5 條第2 款所定之情形？本件關
    於贈與總額之計算，是否應扣除已支付價款？茲分述如下：
（一）按「凡經常居住中華民國境內之中華民國國民，就其在中
      華民國境內或境外之財產為贈與者，應依本法規定，課徵
      贈與稅。」、「本法稱贈與，指財產所有人以自己之財產
      無償給予他人，經他人允受而生效力之行為。」及「遺產
      及贈與財產價值之計算，以……贈與人贈與時之時價為準
      ……第1 項所稱時價，土地以公告土地現值或評定標準價
      格為準；房屋以評定標準價格為準。」為行為時遺產及贈
      與稅法第3 條第1 項、第4 條第2 項及第10條第1 項前段
      、第3 項所明定。又「有關不動產所有人經由第三人移轉
      不動產予特定人（通稱三角移轉）之案件，除經人檢舉者
      外，請依說明二所列原則處理。說明：二、除經人檢舉之
      案件外，稽徵機關於蒐集三角移轉資料後，依下列原則處
      理：（一）先行輔導當事人申報，如已依輔導申報者，按
      贈與日時價核算贈與價值，並免處罰。（二）經輔導仍未
      申報者，稽徵機關應進行調查。其調查結果，如有遺產及
      贈與稅法第4 條或第5 條情事者，再依各該條規定，分別
      依法處理。（適用92年7 年1 日以前移轉之案件）」及「
      有關不動產所有人經由第三人移轉不動產予特定人（通稱
      三角移轉）之案件，如其移轉給特定人之行為（第2 次移
      轉）係在92年7 月1 日以前者，仍應依本部83年2 月16日
      台財稅第831583193 號函辦理，如該行為係在92年7 月2
      日以後者，不再依上開函進行輔導，應逕行查明依法處理
      。如經查明其移轉予第三者以及第三者移轉予特定人之有
      償行為係屬虛偽者，應依遺產及贈與稅法第4 條第2 項規
      定課徵贈與稅，並依同法第46條處罰鍰……。」業經財政
      部83年2 月16日台財稅第831583193 號函及92年4 月9 日
      台財稅字第0910456303號令釋在案，核上開函令係財政部
      本於行政主管機關之地位，就如何貫徹遺產及贈與稅法第
      4 條第2 項規定之執行所為闡明法規原意之行政規則，核
      與母法規定之意旨相符，本院自得予以援用。
（二）次按「涉及租稅事項之法律，其解釋應本於租稅法律主義
      之精神，依各該法律之立法目的，衡酌經濟上之意義及實
      質課稅之公平原則為之。」司法院釋字第420 號解釋可資
      參照。是稅法所重視者，應為足以表徵納稅能力之實質的
      經濟事實，而非其外觀之法律行為或形式上之登記事項，
      對實質上相同經濟活動所產生之相同經濟利益，應課以相
      同之租稅，始符合租稅法律主義所要求之公平及實質課稅
      原則。因此倘若在經濟面上實質已具備課徵贈與稅要件之
      納稅義務人，竟違反法律實質及公平課稅之立法意旨，不
      當的利用法律上之形式或法律行為，蓄意製造外觀上或形
      式上存在之法律關係或法律狀態，規避或免除其應納之贈
      與稅，為防止規避租稅並確保租稅公平，仍應以事實上存
      在之實質，就具體個案判斷其應課徵之贈與稅，亦即納稅
      義務人為規避租稅，濫用法律上形成之選擇可能性，選擇
      通常所不使用之迂迴或多階段或其他異常法律形式，以規
      避稅捐者，當轉換為與其經濟事實相當之法律形式，而後
      適用納稅義務人所意圖規避之稅法規定；否則對於選擇正
      當行為而符合課稅構成要件之納稅義務人而言，將產生不
      公平之現象。
（三）經查：本件被告查得原告於91年8 月8 日將系爭房地移轉
      登記予鄭克明，嗣鄭克明於95年3 月29日再將系爭房地移
      轉登記予原告之孫鄭煥章，涉有以三角移轉方式贈與系爭
      房地之情事；經通知原告、鄭煥章及鄭克明提示收付價款
      及資金來源相關證明文件供核，原告提示買賣契約書說明
      系爭房地交易價格為8,000,000 元，鄭克明以現金支付4,
      000,000 元及銀行借款支付4,000,000 元，惟年事已高，
      資金流向及憑證無法提供；鄭煥章提示買賣契約書及銀行
      存摺影本說明系爭房地交易價格為9,650,000 元，由其銀
      行帳戶轉帳支付4,150,000 元及銀行借款支付5,500,000
      元；鄭克明則逾期未提出說明。是被告依查核結果，以系
      爭房地買賣移轉未具完整之價款收付證明，遠低於公告土
      地現值及房屋評定標準價格合計數，不合買賣常情，且鄭
      克明任職於元彰玻璃股份有限公司，該公司負責人即鄭煥
      章之父鄭文煜，原告顯係以三角移轉方式贈與系爭房地予
      其孫鄭煥章，乃依首揭規定與函令釋意旨，按系爭房地贈
      與日房屋評定標準價格及土地公告現值核定本次度贈與為
      21,617,874元，補徵贈與稅額5,125,077 元。原告不服，
      申請復查，經被告以原處分審認為（一）經就土地、建物
      登記謄本、鄭克明銀行借款及存款帳戶、張衛禮及何通海
      銀行存款帳戶查核，原告移轉系爭房地登記日期為91年8
      月26日，鄭克明於兆豐國際商業銀行基隆分行借款轉入其
      本人銀行帳戶日期為92年5 月26日，與系爭房地登記日期
      相距9 個月，有違一般交易常情；又借款金額為4,500,00
      0 元與原告主張4,000,000 元並不一致，且銀行撥款後，
      鄭克明即於撥款當日轉帳1,200,000 元至張衛禮及轉帳1,
      300,000 元至何通海同銀行帳戶，另於92年5 月27日及92
      年5 月29日提領現金1,200,000 元、800,000 元，同一櫃
      台金額相同、時間相近之交易明細，記載各該筆資金係存
      入張衛禮及何通海同銀行帳戶，借款均未轉入原告銀行帳
      戶，原告主張鄭克明係以銀行借款支付系爭房地款，核不
      足採。（二）次查鄭克明於95年3 月29日再將系爭房地移
      轉登記予鄭煥章，鄭克明收受價款後隨即（95年4 月20日
      至6 月12日）分13次陸續以現金提領金額150,000 元至96
      0,000 元不等合計9,632,119 元，資金流向不明。（三）
      系爭房地兩次移轉交易價格8,000,000 元及9,650,000 元
      ，僅為各該次移轉公告土地現值及房屋評定標準價格合計
      數21,650,074元及21,617,874元之4 成，售價顯然不相當
      ，且原告移轉系爭房地售價8,000,000 元扣除土地增值稅
      4,459,165 元，所剩價款僅3,540,835 元，原告90年及91
      年度利息所得502,861 元及379,980 元，以年利率換算存
      款約10,057,220元及21,110,000元，足證原告資金充裕，
      依一般經驗法則判斷，顯然無低價求售之理。（四）綜上
      ，原告經由第三人鄭克明以三角移轉方式將系爭房地移轉
      予其孫鄭煥章，系爭房地兩次移轉外觀上雖為買賣，惟買
      賣雙方所提示之付款資金均無法證明其買賣為真，原核定
      贈與總額21,617,874元，並無不合等情，此有91年8 月8
      日不動產買賣契約書（買主：鄭克明、賣主：原告）、95
      年3 月29日不動產買賣契約書（買主：鄭煥章、賣主：鄭
      克明）、鄭克明基隆第一信用合作社存款存摺資料、鄭煥
      章基隆市第一信用合作社存款存摺資料、歷史資料查詢系
      統「存款查詢（客戶帳號：00000000000 ）甲○○」、歷
      史資料查詢系統「存款查詢（客戶帳號：00000000000 ）
      鄭克明」、兆豐國際商業銀行基隆分行97年11月20日（97
     ） 兆銀基字第269 號函及其客戶張衛禮、何通海自91年1
      月1 日至95年12月31日帳號存提交易明細資料、兆豐國際
      商業銀行基隆分行97年12月5 日（97）兆銀基字第270 號
      函及其客戶鄭克明借款及還款交易傳票資料、原處分書、
      土地增值稅（土地現值）申報書等附於原處分卷可參，足
      見原處分揆諸前揭規定及說明，並無違誤。
（四）原告雖主張：本案例之兩樁買賣，係屬時間上相距甚久、
      獨立且不相關的兩個法律行為；另探究實際情形，本件亦
      與一般「三角移轉」案例情形不同云云。惟按當事人間財
      產之移轉，固為其經濟行為自由，稅法原則上予以尊重，
      惟當事人間係出於何原因而移轉，稽徵機關無從得知，是
      對於當事人間財產移轉行為，既為當事人所發動，贈與稅
      之核課，不過居於被動地位，故稽徵機關依據稅捐稽徵法
      第30條及遺產及贈與稅法之規定行使調查權時，當事人自
      得提出主張，並就所主張該移轉行為之實質因果關係、有
      關內容負舉證責任及盡協力義務，俾稽徵機關對當事人有
      利不利情事加以審酌。此觀「租稅稽徵程序，稅捐稽徵機
      關雖依職權調查原則而進行，惟有關課稅要件事實，多發
      生於納稅義務人所得支配之範圍，稅捐稽徵機關掌握困難
      ，為貫徹公平合法課稅之目的，因而課納稅義務人申報協
      力義務。」及「當事人主張事實須負舉證責任，倘其所提
      出之證據不足為主張事實之證明，自不能認其主張之事實
      為真實。」司法院釋字第537 號解釋及最高行政法院36年
      判字第16號判例可資參照。就贈與稅而言，倘當事人不履
      行申報協力義務，或對主張之事實不提出證據，或其所提
      出之證據不足為主張事實之證明，稽徵機關斟酌當事人之
      陳述與調查事實及證據之結果，以該財產之移轉行為事實
      已具有客觀性，依論理法則及經驗法則判斷，認定贈與行
      為之客觀要件均已成立而致生效，自應依法定其所應歸屬
      之贈與之法律效果。經查：本件被告以原告於91年8 月8
      日將系爭房地移轉登記予鄭克明，鄭克明復於95年3月29
      日將系爭房地移轉登記予原告之孫鄭煥章，涉有以三角移
      轉方式贈與系爭房地之情事；原告雖主張系爭房地之移轉
      係屬買賣，惟未能提示完整資金流程以實其說，又被告就
      土地、建物登記謄本、鄭克明銀行借款及存款帳戶、張衛
      禮及何通海銀行存款帳戶查核之結果，與原告人主張並不
      一致；而鄭克明於95年3 月29日將系爭房地移轉登記予鄭
      煥章，於收受價款後隨即於95年4月20日至6 月12日分13
      次陸續以現金提領金額150,000 元至960,000 元不等，合
      計9,632,119 元，與收受系爭房地價款約莫相當，而資金
      流向不明；另有鄭克明任職於鄭煥章之父鄭文煜經營之元
      彰玻璃股份有限公司，為渠等關係人，系爭房地之各次移
      轉交易價格僅為各該次移轉公告土地現值及房屋評定標準
      價格合計數之4 成，售價顯不相當，而依原告利息所得資
      料研判其資金充裕，顯無低價求售之理等情，認原告係經
      由第三人鄭克明以三角移轉方式將系爭房地移轉贈與其孫
      鄭煥章，系爭房地兩次移轉外觀上雖為買賣，惟買賣雙方
      所提示之付款資金均無法證明其買賣為真，乃核定本次贈
      與總額21,617,874元，揆諸首揭規定，並無不合。足見原
      告此部分之主張，不足採信。
（五）原告又主張：本件鄭煥章支付系爭不動產價款較公告現值
      為低，應屬本法第5 條第2 款「以顯不相當之代價，出資
      為他人購置財產者，其免除或承擔之債務」之視同贈與之
      情形，而有補稅免罰之適用；又關於贈與總額之計算，應
      扣除已支付價款云云。然查：原告雖主張：系爭房地之兩
      次移轉為買賣關係，獨立且不相關云云，惟迄未能提示足
      資證明系爭房地移轉確為出售之資金流程供核，以實其說
      ；對於被告查證結果，亦未能提供有利反證以供審酌，參
      諸前揭最高行政法院36年判字第16號判例意旨，自難認原
      告之主張為真實。又原告既未舉證證明系爭房地之兩次移
      轉確為買賣關係，自非屬以顯著不相當代價讓與財產，應
      以贈與論之情形，自無已支付價款扣除規定之適用。足見
      原告此部分之主張，並非可採。
（六）末按「納稅義務人違反本法或稅法之規定，適用裁處時之
      法律。但裁處前之法律有利於納稅義務人者，適用最有利
      於納稅義務人之法律。」為稅捐稽徵法第48條之3 所明定
      。次按「除第二十條所規定之贈與外，贈與人在一年內贈
      與他人之財產總值超過贈與稅免稅額時，應於超過免稅額
      之贈與行為發生後三十日內，向主管稽徵機關依本法規定
      辦理贈與稅申報。」、「納稅義務人違反……第二十四條
      之規定，未依限辦理……贈與稅申報者，按核定應納稅額
      加處二倍以下之罰鍰。」為遺產及贈與稅法第24條第1 項
      及98年1 月21日修訂公布同法第44條所規定。又「85年7
      月30日修正公布之稅捐稽徵法第48條之3 ，對於公布生效
      時尚未裁罰確定之案件均有其適用……上開法條所稱之『
      裁處』，依修正理由說明，包括訴願、再訴願及行政訴訟
      之決定或判決。準此，稅捐稽徵法第48條之3 修正公布生
      效時仍在復查、訴願、再訴願及行政訴訟中，尚未裁罰確
      定之案件均有該條之適用。」為財政部85年8 月2 日台財
      稅第851912487 號函所明釋。再按「一、未依限申報之財
      產屬不動產、車輛、上市或在證券商營業處所買賣之有價
      證券者，處應納稅額0.5 倍之罰鍰。」為財政部98年3 月
      5 日台財稅字第09804516500 號令修訂之稅務違章案件裁
      罰金額或倍數參考表所規定。經查：本件原告於91年間藉
      三角移轉之方式，將系爭房地價值21,617,874元經由第三
      人鄭克明移轉予孫鄭煥章，核屬贈與行為，業如前述，足
      認原告係以積極行為故意逃漏贈與稅，堪認原告有違章行
      為之故意，縱無故意，原告未依規定辦理贈與稅申報，亦
      有應注意能注意而疏未注意之過失，故被告初查乃按核定
      應納稅額5,125,077 元處2 倍之罰鍰計10,250,100元，復
      以本件為通稱之三角移轉案件，依修訂前稅務違章案件裁
      罰金額或倍數參考表規定，應處應納稅額1 倍之罰鍰計5,
      125,077 元為由，准予追減罰鍰5,125,023 元；嗣以原處
      分審認，依稅捐稽徵法第48條之3 、98年1 月21日修正公
      布遺產及贈與稅法第44條及依前揭修訂後稅務違章案件裁
      罰金額或倍數參考表規定，按核定應納稅額5,125,077 元
      處0.5 倍罰鍰2,562,538 元，並無違誤。
六、綜上所述，原告主張各節，均無可採，本件被告所為原處分
    ，並無違誤，訴願決定予以維持，亦無不合。原告仍執前詞
    ，訴請撤銷，為無理由，應予駁回。
七、本件事證已臻明確，兩造其餘攻擊防禦方法均與本件判決結
    果不生影響，故不逐一論述，併此敘明。
據上論結，本件原告之訴為無理由，爰依行政訴訟法第98條第1
項前段，判決如主文。
中    華    民    國    99    年    3    月    30     日
            臺北高等行政法院第一庭
                            審判長法  官  王立杰
                                  法  官  洪遠亮
                                  法  官  許麗華
上為正本係照原本作成。
如不服本判決，應於送達後20日內，向本院提出上訴狀並表明上
訴理由，如於本判決宣示後送達前提起上訴者，應於判決送達後
20日內補提上訴理由書（須按他造人數附繕本）。
中    華    民    國    99    年    3    月    30     日
                                  書記官  林淑盈


司法院資訊處製作；財團法人民間司法改革基金會備份。
